臺灣臺北地方法院民事判決　　　　　　　　　　　　九十三年度勞簡上字第一一號
　　上　訴　人　乙○○
　　訴訟代理人　康立平律師
　　被上訴人　　榮民工程股份有限公司
　　法定代理人　甲○○
　　訴訟代理人　張勝傑律師
　　　　　　　　陳維鈞律師
當事人間請求給付退休金事件，上訴人對於中華民國九十二年十一月二十五日臺灣臺
北地方法院臺北簡易庭九十二年度北勞簡字第一五０號第一審判決提起上訴，本院於
九十三年七月二十一日言詞辯論終結，判決如下：
    主  文
上訴駁回。
第二審訴訟費用由上訴人負擔。
    事  實
甲、上訴人方面：
一、聲明：
（一）原判決廢棄。
（二）被上訴人應給付上訴人新台幣（下同）三十九萬零九百八十三元，及自起訴狀
      繕本送達翌日起至清償日止，按年息百分之五計算之利息。
二、陳述：除與原判決記載相同部分，予以引用外，並補稱：
（一）上訴人係於七十六年三月一日退休，被上訴人自七十六年十月起適用勞動基準
      法（下稱勞基法），並於七十七年一月二十九日通知上訴人領取退休金差額，
      因兩造勞動契約業已終止，故被上訴人通知補發之差額，並非勞基法規定之退
      休金，而係被上訴人政策上給予已退休員工之退休慰勞金，其消滅時效並不適
      用勞基法第五十八條之規定，而應適用民法第一百二十五條規定，消滅時效時
      間自七十七年一月二十九日起至九十二年一月二十八日始行屆滿，上訴人於九
      十二年一月十日提起本件訴訟，並未罹於時效。
（二）若該退休金差額有退休金性質，惟既非法定退休金，請求權之消滅時效應自通
      知到達上訴人即九十一年十月二十四日起算。
乙、被上訴人方面：
一、聲明：上訴駁回。
二、陳述：除與原判決記載相同部分，予以引用外，並補稱：
（一）上訴人於原審係請求補發退休金差額，被上訴人不同意上訴人為訴之變更。
（二）上訴人於七十六年三月一日退休，其退休金給付請求權之消滅時效應自七十六
      年四月一日起算五年，並於八十一年三月三十一日屆滿。
（三）行政院退除役官兵輔導委員會榮民工程事業管理處（下稱榮工處）七七－○一
      九－一八二九號函，僅係通知七十三年八月一日以後退休職工領取退休金差額
      之書面，屬觀念通知性質，且上訴人主張並未收到該通知，自不生意思表示之
      效力，上訴人主張該三十一萬零七百八十八元，為兩造合意由被上訴人發給之
      退休慰勞金，並不可取。
（四）被上訴人之前身即榮工處退休金之發放標準，係依行政院退除役官兵輔導委員
      會（下稱退輔會）（六九）輔貳字第一五四七○號函頒布之本會附屬生產事業
      機構工級人員退休撫恤辦法（下稱退撫辦法）辦理，被上訴人適用勞基法後，
      退輔會於七十六年十月二十日以（七六）輔貳字第一九四八六號函指示退撫辦
      法自七十三年八月一日起廢止，各附屬生產事業機構工級人員七十三年八月一
      日以後退休、死亡之處理給付等事宜，依勞基法辦理。故系爭三十一萬零七百
      八十八元，係因退撫會以命令方式，溯及既往廢止其所屬機構行之有年之退休
      辦法，並命所屬機構依勞基法所定標準，補發七十三年八月一日以後退休人員
      應領退休金之差額，該差額自有退休金之性質，當有勞基法第五十八條規定之
      適用。
三、證據：除援用原審所提立證方法外，並補提出退輔會七十六年十月二十日（七六
    ）輔貳字第一九四八六號函為證。
    理  由
甲、程序方面：上訴人提起上訴後，對請求三十一萬零七百八十八元部分，除主張為
    退休金請求權外，追加請求權為被上訴人政策上給予已退休員工之退休慰勞金，
    被上訴人則表示不同意。查上訴人主張之基礎事實均係請求被上訴人補發上訴人
    因退休可得領取之差額三十一萬零七百八十八元，是請求之基礎事實同一，依民
    事訴訟法第四百三十六條之一第三項，準用同法第四百四十六條第一項規定，上
    訴人為訴之追加，應予准許。
乙、實體方面：
一、上訴人起訴主張：上訴人前係被上訴人（改制前為榮工處）員工，於七十六年三
    月一日退休時，僅領取退休金二十九萬九千二百八十元，實應領取六十一萬零六
    十八元，被上訴人自七十六年十月起適用勞基法，應補發上訴人退休金差額三十
    一萬零七百八十八元，被上訴人雖稱曾於七十七年一月二十九日，以七七─０一
    九─一八二九號函通知上訴人領取退休金差額三十一萬零七百八十八元，惟上訴
    人並未接獲上開函件通知，亦未受領系爭差額；且被上訴人自五十八年七月一日
    起至六十五年六月三十日共七年期間，未為上訴人辦理勞工保險，使上訴人於退
    休時領取勞工保險老年給付短少八萬零一百九十五元，雖被上訴人亦稱曾以七六
    ─Ｏ一九─七三三一號函通知上訴人領取差額，惟上訴人亦未收受上開函件及款
    項；上訴人迄九十一年十月二十四日始知有上開請求權存在，爰依勞基法第五十
    五條、被上訴人政策上給予已退休員工之退休慰勞金請求權、勞工保險條例（下
    稱勞保條例）第十條第一項、第七十二條第一項、民法第一百八十四條第二項之
    規定，求為命被上訴人給付三十九萬零九百八十三元，及自起訴狀繕本送達翌日
    即九十二年一月二十五日起至清償日止按年利率百分之五計付利息之判決。
    被上訴人則以：上訴人已受領該退休金差額及勞保給付差額，上訴人之請求權已
    罹於時效而消滅等語，資為抗辯。
二、上訴人主張：上訴人前係被上訴人（改制前為榮工處）員工，於七十六年三月一
    日退休時，領取退休金二十九萬九千二百八十元，被上訴人曾以七七─０一九─
    一八二九號函通知上訴人領取退休金差額三十一萬零七百八十八元，以七六─Ｏ
    一九─七三三一號函通知上訴人領取勞工保險老年給付之差額八萬零一百九十五
    元之事實，被上訴人對此亦不爭執，並有榮工處職工調配通知書（見原審卷第九
    頁）、被上訴人七七─０一九─一八二九號函、七八─Ｏ一九─七三三一號函（
    見原審卷第四○至四二頁）為證，自堪信為真實。至上訴人主張並未接獲上開通
    知領取之函件，亦未受領系爭差額，被上訴人有給付義務等情，則為被上訴人所
    否認，並以前開情詞置辯。經查：
（一）被上訴人主張業已發給上訴人退休金差額三十一萬零七百八十八元，及勞工保
      險老年給付之差額八萬零一百九十五元，既為上訴人所否認，被上訴人就此並
      不能舉證以實其說，被上訴人所提七六─０一九─０七三三一號、七七─０一
      九─０一八二九號函稿、及未參加勞工保險退休職工補發勞保給付統計表影本
      ，亦僅能證明被上訴人曾核算應補給上訴人之退休金及老年給付差額，尚難作
      為被上訴人之清償證明，上訴人主張未受領該退休金差額三十一萬零七百八十
      八元，及勞工保險老年給付之差額八萬零一百九十五元，固為可取。
（二）次按勞工請領退休金之權利，自退休之次月起，因五年間不行使而消滅，勞基
      法第五十八條定有明文。又利息、紅利、租金、贍養費、退職金及其他一年或
      不及一年之定期給付債權，其各期給付請求權，因五年不行使而消滅，民法第
      一百二十六條亦有明文。被上訴人主張系爭退休金差額三十一萬零七百八十八
      元，係被上訴人於七十六年十月適用勞基法後，退輔會於七十六年十月二十日
      以（七六）輔貳字第一九四八六號函指示原榮工處退休金之發放標準即退撫辦
      法自七十三年八月一日起廢止，各附屬生產事業機構工級人員七十三年八月一
      日以後退休、死亡之處理給付等事宜，依勞基法辦理，被上訴人才於七十七年
      一月二十九日，以七七─０一九─０一八二九號函，通知上訴人補發退休金差
      額，並提出退輔會七十六年十月二十日（七六）輔貳字第一九四八六號函為證
      ，上訴人對該函件之真正並未爭執。則該補發之金額，目的既為發給工級人員
      七十三年八月一日以後退休者之給付，自有退休金之性質，依上開規定，應認
      該退休金差額請求權之時效為五年。上訴人辯稱該差額為被上訴人政策上給予
      已退休員工之退休慰勞金，請求權之時效為十五年云云，並不可取。則自上訴
      人得請求時即七十七年一月二十九日起算，至八十二年一月二十八日已時效完
      成，被上訴人抗辯上訴人之三十一萬零七百八十八元退休金差額請求權，因罹
      於時效而消滅，應為可取。上訴人雖主張退休金請求權應以上訴人知悉可請求
      之九十一年十月二十四日起算；且被上訴人於九十一年間亦以證明書及書函對
      上訴人承認此項債務，應不許再為時效抗辯之主張云云。惟按民法第一百二十
      八條前段規定，消滅時效，自請求權可行使時起算。是上訴人之退休金差額請
      求權，應自上訴人可得請求時起算，並不以上訴人是否知悉為準。又所謂債務
      人時效完成後以承認拋棄時效利益，乃須債務人以承認債務對債權人為觀念通
      知，始生效力。本件上訴人提出之被上訴人於九十一年十月二十四日出具之證
      明書及同年十二月三十日發給上訴人之書函，核其意旨，僅係上訴人已清償債
      務之通知，尚難認係被上訴人對系爭退休金債務拋棄時效利益所為之承認，上
      訴人上開主張，均非可取。
（三）上訴人復主張因被上訴人於上訴人任職時，有七年時間未替上訴人投保勞工保
      險，致上訴人於退休時領取勞工保險老年給付短少八萬零一百九十五元，被上
      訴人雖稱曾於七十六年五月六日以七六─Ｏ一九─七三三一號函通知上訴人領
      取差額，惟上訴人亦未收受上開函件及款項，被上訴人應依勞保條例第十條第
      一項、第七十二條第一項、民法第一百八十四條第二項規定，給付該老年給付
      之差額八萬零一百九十五元云云。按就勞保條例第七十二條第一項前段關於投
      保單位應為勞工投保之規定觀之，勞工與投保單位之間，乃具有私法上之委任
      關係，從而勞工由同條例第七十二條第一項後段規定所取得對投保單位之損害
      賠償債權，屬投保單位不履行債務而生之損害賠償請求權，依民法第一百二十
      五條規定，其消滅時效時期間為十五年（最高法院七十二年臺上字第三六九號
      、八十七年臺上字第二五四０號民事判決參照）。則上訴人因被上訴人未為其
      投保所造成損失之賠償請求權，時效應自上訴人可請求時即上訴人退休時之七
      十六年三月一日起算，已於九十一年二月二十八日屆滿，上訴人迄九十二年一
      月十日提起本件訴訟，請求被告給付勞保給付之損害賠償，被上訴人抗辯上訴
      人之老年給付損害賠償請求權，已罹於時效而消滅，亦為可取。又上訴人主張
      被上訴人未為上訴人投保，依民法第一百八十四條第二項規定，屬違反保護勞
      工之法律，應依侵權行為之法律關係，負賠償責任云云。惟按因侵權行為所生
      之損害賠償請求權，自有侵權行為時起，逾十年不行使而消滅，民法第一百九
      十七條第一項後段亦有明文。查被上訴人係於六十二年三月六日始為上訴人投
      保，有上訴人提出之勞工保險卡在卷可稽（見原審卷第六七頁），則上訴人之
      侵權行為損害賠償請求權之時效，自侵權行為終止時即六十二年三月六日起算
      十年，已於七十二年三月五日屆滿。又被上訴人於九十一年十月二十四日、同
      年十二月三十一日所發之證明書及書函，並非拋棄時效利益之承認，已如前述
      ，被上訴人抗辯上訴人之侵權行為損害賠償請求權，已罹於時效而消滅，亦為
      可取。
三、綜上所述，上訴人依勞基法第五十五條、被上訴人政策上給予已退休員工之退休
    慰勞金請求權、勞保條例第十條第一項、第七十二條第一項、民法第一百八十四
    條第二項之規定，請求被上訴人給付三十九萬零九百八十三元，及自起訴狀繕本
    洵屬無據，應予駁回。原審所為上訴人敗訴之判決，並無不合。上訴意旨指摘原
    判決不當，求予廢棄改判，為無理由。
四、據上論結，本件上訴為無理由，依民事訴訟法第四百三十六條之一第三項、第四
    百四十九條第一項、第七十八條，判決如主文。
中　　　華　　　民　　　國　　九十三　　年　　　八　　　月　　十八　　日
                                      勞工法庭審判長法官   張靜女
                                                  法  官   李維心
                                                  法  官   李慈惠
正本係照原本作成
本件不得上訴。
中　　　華　　　民　　　國　　九十三　　年　　　八　　　月　　十八　　日
                                                  書記官   林秀娥
